【裁判字號】    97,消債更,824
【裁判日期】    971212
【裁判案由】    聲請更生程序
【裁判全文】
臺灣高雄地方法院民事裁定          97年度消債更字第824號
聲  請  人  甲○○
上列當事人聲請消費者債務清理事件，本院裁定如下：
    主  文
聲請駁回。
聲請費用由聲請人負擔。
    理  由
一、聲請意旨略以：聲請人有不能清償債務情事，前已提出債權
    人清冊，以書面向最大債權金融機構台新國際商業銀行股份
    有限公司（下稱台新銀行）請求共同協商債務清償方案，於
    民國95年7 月協商成立並約定自95年7 月起，分120 期，利
    率0 ％，每月10日償還新臺幣（下同）16,647元。惟聲請人
    參與協商時平均每月薪資僅約31,810元，且聲請人因有將近
    10個月失業沒有收入，需依靠信用卡生活，尚需援助收入微
    薄的姊姊以維持其生活，無力繼續履行原協商條件，顯因非
    可歸責於己之事由致履行有重大困難，且其無擔保或無優先
    權之債務總額未逾1,200 萬元，復未經法院裁定開始清算程
    序或宣告破產，爰聲請更生云云。
二、按債務人不能清償債務或有不能清償之虞者，得依本條例所
    定更生程序，清理其債務；債務人對於金融機構因消費借貸
    、自用住宅借款、信用卡或現金卡契約而負債務，在聲請更
    生或清算前，應提出債權人清冊，以書面向最大債權金融機
    構請求協商債務清償方案，並表明共同協商之意旨；債務人
    與金融機構協商成立者，不得聲請更生或清算。但因不可歸
    責於己之事由，致履行顯有重大困難者，不在此限；本條例
    施行前，債務人依金融主管機關協調成立之中華民國銀行公
    會會員，辦理消費金融案件無擔保債務協商機制與金融機構
    成立之協商，準用前項之規定，消費者債務清理條例第3 條
    、第151 條第1 項、第5 項、第6 項分別定有明文。本條例
    之立法意旨，在於避免已陷入經濟上困境之消費者，於惡性
    循環之債務窘境中自生自滅，而衍生嚴重之社會問題，難以
    維持安定之社會經濟秩序，故為兼顧債權人、債務人雙方之
    利益，對陷於經濟上困境之消費者，乃允其於消費者債務清
    理條例施行後，得選擇以重建型之更生程序或清算型之清算
    程序清理其債務，藉以妥適調整債務人與債權人及其他利害
    關係人間之權利義務關係，保障債權人獲得公平受償，並謀
    求消費者經濟生活之重建復甦機會。惟對於已與金融機構協
    商成立，或於本條例施行前，已依金融主管機關協調成立之
    中華民國銀行公會會員辦理消費金融案件無擔保債務協商機
    制與金融機構成立協商之債務人，若非因不可歸責於己之事
    由，致履行顯有重大困難，僅係為圖謀減免債務，而不為債
    務之履行，自有違債權契約為誠信契約之本旨，故依消費者
    債務清理條例第151 條第6 項準用同條第5 項前段之規定，
    不得聲請更生或清算，始能避免債務人任意毀諾已成立之協
    商，濫用更生或清算之裁判上債務清理程序，肇致道德危險
    。而此處所謂「不可歸責於己之事由」，難以一概而論，應
    斟酌債務人毀諾時之情事判斷之，如客觀上聲請人之支出增
    多，或收入、收益減少，非其成立協商時所能預期，又如協
    商成立時所定之條件過苛，超越債務人之負擔能力而客觀上
    履行不能，或雖未超過債務人之所得，然留與債務人使用之
    資金過少，使債務人無法維持其基本生活，均屬之。次按聲
    請更生或清算不合程式或不備其他要件者，法院應以裁定駁
    回之，但其情形可以補正者，法院應定期間先命補正，消費
    者債務清理條例第8 條亦有明文規定。
三、聲請人固以前揭情詞置辯，主張其自97年3 月起再難履行協
    商內容，實有不可歸責於己，致履行顯有困難之情事存在云
    云。查：
  (1)本件聲請人於債清條例施行前之95年7 月業依「中華民國銀
    行公會會員辦理消費金融案件無擔保債務協商機制」而與最
    大債權金融機構達成債務清償方案之協商，約定聲請人應自
    95年7 月分80期，利率0 ％，於每月10日以16,647元依各債
    權銀行債權金額比例清償各項債務至全部清償為止，而聲請
    人於協商成立後，業於97年3 月未依該協議繼續履行分期償
    還乙節，此有財團法人金融聯合徵信中心當事人綜合信用報
    告、債務清理條例前置協商專用債權人清冊、協議書、無擔
    保債務還款計畫、台新銀行覆函暨債務協商還款明細各1 份
    在卷可稽。
  (2)次查聲請人自95年度起迄96年度止之年所得乃分為381,728
    元、343,681 元，97年度1 月至6 月份之實發薪資分別為
    995 元（97年1 月30日）、177,957 元（97年5 月5 日）、
    9,657 元（97年5 月29日）、30,412元（97年6 月13日），
    95年迄今之勞保投保薪資金額等級分別為21,000元（94年4
    月21日生效）、42,000元（95年3 月1 日生效）、26,400元
    （95年9 月1 日生效）、33,300元（96年3 月1 日生效）、
    42,000元（96年9 月1 日生效）、17,280元（97年3 月1 日
    生效），此有勞工保險被保險人投保資料表、綜合所得稅各
    類所得資料清單、戶籍謄本、保險對象投保歷史列印單、97
    年薪資轉帳證明（存摺內頁薪資匯款記錄）等件在卷足憑，
    是依上開薪資資料之綜合所得稅各類所得資料清單計算，聲
    請人於95年度之平均月收入約為31,810元，96年度之平均月
    收入約為28,640元，固有下降，惟依上開聲請人提出之勞工
    保險被保險人投保資料表所載投保薪資，聲請人於95年度之
    月平均投保薪資為33,300元【｛（21,000×2） ＋（42,000
    元×6） ＋（26,400×4） ｝/12 ＝399,600/12＝33,300】
    ，96年度之平均投保薪資為35,050元【｛（26,400×2） ＋
    （33,300元×6） ＋（42,000×4） ｝/12 ＝420,600/12＝
    35,50 】，則每月所得未減反增，而以聲請人所提出97年1
    月至6 月之薪資轉帳證明計算，其平均月收入為36,503元，
    亦較前之月平均所得有所增加，參酌上開勞工保險被保險人
    投保資料表、保險對象投保歷史列印單等資料並未有工作中
    斷之情形，以及前開薪資所得計算比較之結果，足見聲請人
    主張其前有近10個月沒有工作，根本沒有收入等情，顯有可
    議不實之處。茲以聲請人所提出其勞工保險被保險人投保薪
    資95年度之月平均收入為33,300元、96年度之月平均收入為
    35,050元、97年1 至6 月薪資轉帳證明其平均收入為36,503
    元等涉及3 個年度月平均所得之平均值34,964元【（33,300
    ＋35,035＋36,503）/3＝34,946】為其每月平均收入之計算
    標準，較符合實情。
  (3)聲請人主張其每月需生活支出約19,000元（包括膳食費9,00
    0 元、交通費3,000 元、行動電話費4,000 元、及其他生活
    雜支3,000 元），並提出96年度保險費繳納證明、醫療費用
    收據、電信費用繳款證明、油資統一發票、其他統一發票等
    件為證（本院卷第111 頁、第126 至第145 頁），惟聲請人
    並未提出全部開銷憑證，尚難遽認其主張為真，何況消費者
    債務清理條例雖期望使負債累累難以自力重建經濟生活之債
    務人得有更生之機會，然並無意保證每一債務人均能維持其
    原來之生活水準，毋寧係在保障債務人最低生活水準之前提
    下，使債務人盡力清償以得更生之機會。且聲請人業已負債
    累累，其本須以較低之標準生活而節忖開銷用以償債始符誠
    信，自不得以無負債人員之一般生活標準以上而同為要求，
    而聲請人居住於高雄縣，依內政部公告之97年度高雄縣低收
    入戶最低生活費，每人每月9,829 元，聲請人之生活費應依
    此計算，逾此範圍之支出尚無可採。
  (4)再者，聲請人主張伊每月於高雄市○鎮區○○路20號18樓之
    11租屋居住，致尚須支出房租及水電等生活負擔共約11,900
    元（包括房租9,000 元、水電費1,500 元、管理費1,400 元
    ）乙節，並提出房屋租賃契約書暨房屋收付款明細欄、存摺
    內頁匯款記錄、社區管理費繳費單、水電費收據、天然氣收
    款收據、等件為證（本院卷第117 至124 頁、第66、68、72
    、73 、82 、100 頁、第132 頁、第133 至134 頁）。然縱
    認上開房屋租賃契約暨房屋收付款明細欄所載屬實，依該租
    約條款所示，聲請人自96年3 月起即在外租屋，而伊協議還
    款至97年2 月後始毀諾，已據最大債權銀行（台新銀行）陳
    報明確，並有債務協商還款明細影本可稽，可認聲請人在外
    租屋後，既然尚得依協議還款12期，足見其於協商後縱有租
    屋支出亦未影響其履行協議之能力。且卷附租賃契約書租期
    起始日為96年3 月6 日每月租金為1 萬元，而契約後附之房
    屋收款明細欄記載自契約成立一年前之95年3 月4 日出租人
    即預收房租8,000 元，與常情不符；而聲請人提出之上開存
    摺內頁匯款記錄，依聲請人之註記指示均為97年部分之房租
    匯款記錄，並無且未依本院裁定補正96年部分之租金匯款或
    出租人之已收取租金證明，又聲請人所指之租金匯款金額亦
    與97年3 月6 日訂定之契約內容「每月租金9,000 元，租金
    應於每月10日前匯入帳戶，否則不予優惠1,000 元。如延後
    付1 萬元」不符，且聲請人提出97年6 月間2 筆所謂房租匯
    款交易記錄（參本院卷第100 頁），而匯款存摺之所有人卻
    為案外人趙國宗，並非聲請人，是否為本件租金匯款而需由
    聲請人支出者，即不無疑問，於此既無其他完整之實際提款
    或匯款支付租金之資料供參，聲請人所提是否即為其繳款之
    證明尚有未明。此外，聲請人並未提出其他於95年間之租約
    及繳付租金記錄，自難認聲請人於95年成立協商後有每月繳
    付房租、水電及管理費約11,900元之事實。再依聲請人提出
    之消費者債務清理更生聲請狀所示，其戶籍地址高雄縣鳳山
    市○○路53巷6 弄16之1 號與其現住所地址高雄縣仁武鄉○
    ○街521 號，二者不同之原因係因工作之關係，則其何以又
    另行租屋在上開高雄市前鎮區租屋處？聲請人並未說明其另
    行在外租屋致需支出此部分費用之必要性，已難認有何另行
    租屋之必要，且聲請人如前述亦未舉證證明確有支出上開費
    用，自不得將此納入維持生活所需必要費用之列。
  (5)又聲請人主張其每月尚需必要支出匯款4,000 元至5,000 元
    援助收入微薄之姊姊黃淑美以維持生活，然縱不論黃淑美是
    否為不能維持生活且無謀生能力之人，聲請人之姊姊黃淑美
    尚有配偶林大立及其子女三人等第一順序扶養義務人，聲請
    人又非與黃淑美為同財共居之家屬，此有聲請人自陳之家族
    系統表、黃淑美之戶籍謄本在卷可稽，則聲請人顯無扶養其
    姊姊黃淑美之義務，況聲請人並未提出任何相關之支出證明
    ，是其所言援助其姊姊維持生活費用支出是否屬實，不無疑
    問，自難認其每月確有支出援助其姊姊4 、5,000 元之維持
    生活費用暨其必要性，故不得將之納入聲請人維持生活所需
    必要費用之列。
  (6)綜上，聲請人每月必要支出費用應僅為其個人生活必要費用
    9,829 元。聲請人協商後之每月平均所得為34,964元，扣除
    其生活必要費用9,829 元後，尚有25,117元，不僅可供聲請
    人履行協議每月繳款16,647元，且尚有餘款可供聲請人支配
    ，自難認當時之協商條件有何過於嚴苛之處。而前開協商條
    件既係由聲請人與最大債權銀行雙方協定所達成，聲請人於
    協商當時自應已評估過自身之償還能力，且債務人之清償能
    力亦不以薪資收入為唯一之來源，況以聲請人95年度協商成
    立當時迄至其於97年4 月毀諾之時，其平均月薪資均有達33
    ,000 元 ，縱依上開聲請人之95年度、96年度綜合所得稅各
    類所得資料清單計算，每月平均薪資亦有達28,000元以上，
    並無劇烈變動之情況，而聲請人既有固定收入，縱有履行不
    便，亦得經由個別債權銀行協商程序以求適當履行，自無恣
    意毀諾之理。是聲請人於協商成立後迄至毀諾時，其收入與
    家中狀況均無特別之變化，且債務人為了償還債務，必須經
    歷履行期間較不寬裕之經濟生活，然此乃債務人於負擔債務
    時即得預見，是依誠實及信用之原則，債務人於有履行可能
    性時，仍應誠實勤勉地履行債務，故難僅憑聲請人空言前無
    工作近10個月，沒有收入云云，而遽認聲請人履行顯有重大
    困難。準此，堪認聲請人尚乏不可歸責於己致履行顯有重大
    困難之情形可言。
四、聲請人於協商成立後，既尚有履行協商條件之能力，而其並
    無因情事變更而有重大履行困難之處，其聲請之更生已屬要
    件不備，自應駁回其更生之聲請，爰裁定如主文。
五、依消費者債務清理條例第8 條、第46條、第15條，民事訴訟
    法第95條、第78條，裁定如主文。
中    華    民    國    97    年    12    月    12    日
                  民事庭    法  官  郭宜芳
以上正本係照原本作成。
如不服本裁定，應於送達10日內向本院提出抗告狀，並繳納裁判
費新台幣1,000 元。
中    華    民    國    97    年    12    月    12    日
                            書記官  戴顯澄


司法院資訊處製作；財團法人民間司法改革基金會備份。
